臺灣臺中地方法院刑事判決　　　　　　　96年度訴字第1963號
公　訴　人　臺灣臺中地方法院檢察署檢察官
被　　　告　甲○○
選任辯護人　楊志航律師
上列被告因殺人未遂案件，經檢察官提起公訴（九十六年度偵字
第一二七三五號），本院判決如下：
    主  文
甲○○傷害人之身體，因而致人於重傷，處有期徒刑肆年。扣案
之長柄鐵鎚壹支沒收。
    事  實
一、甲○○於民國九十六年五月十九日十三時三十分許，因雨天
    無法上工，乃至乙○○所經營位於臺中市南屯區○○○路○
    段與向上路路口附近之「阿鴻檳榔攤」內飲酒，並與適巧亦
    至該店內飲酒之顧客丁○○下棋。迨至十五時許（起訴書誤
    為十六時十六分許），酒酣耳熱之際，甲○○與丁○○因棋
    奕之讓子問題而起爭執，詎甲○○竟基於普通傷害之犯意，
    先拾起身旁之酒瓶擊打丁○○，因丁○○還手故覺心有未甘
    ，乃賡續前開普通傷害之犯意，且其主觀上雖僅因雙方之言
    語勃谿而欲行傷害丁○○，惟客觀上對於以長柄鐵鎚朝丁○○砍擊，有可能因傷及腦部神經，造成丁○○器官毀敗或其
    他於身體或健康有重大不治或難治傷害之事實本能預見，但
    主觀上竟未預見，猶自其所騎乘之機車上取出自己所有之長
    柄鐵鎚一支，接續持之往丁○○頭部揮擊，使丁○○因之受
    有顱骨開放性骨折併顱骨嵌入腦（左大腦）、腦及腦漿迸出
    、頭皮撕裂傷三處（五×五CM、三×三CM、二×二CM）、挫
    傷性腦出血、蜘蛛膜下腔出血、靜脈竇破裂大量出血、惡性
    腦水腫之傷害。嗣經營檳榔攤之乙○○見丁○○躺臥於地面
    ，滿身血跡，認事態嚴重，遂緊急電召救護車將丁○○送醫
    診治，經緊急手術治療後，丁○○仍因腦部遭襲擊而傷及語
    言理解區及語言運動區，致不能言語，而受有語能毀敗，暨
    意識仍無法溝通之對身體或健康有重大不治或難治傷害之重
    傷害。
二、案經臺中市警察局第四分局報請臺灣臺中地方法院檢察署檢
    察官偵辦，並經該署檢察官指定代行告訴人即丁○○之胞弟
    丙○○告訴後，提起公訴。
    理  由
一、訊據被告甲○○固不諱言有於上揭時地，因酒後與被害人丁○○衝突，並致被害人受有前開傷害及語能毀敗、意識無法
    溝通之對身體或健康有重大不治或難治傷害之重傷害等情事
    ，惟矢口否認有蓄意傷害被害人之犯行，辯稱：本件純係因
    下棋起爭執後互毆，伊當時酒醉，並不清楚實際之情形，伊
    只記得酒醒後已在警察局接受訊問云云；惟查：
（一）本件被害人丁○○於上揭時地，遭被告甲○○手持酒瓶、
      長柄鐵鎚賡續揮擊，並因而受有如犯罪事實欄所述傷害及
      重傷害等情，已據被告於本院訊問時就此客觀事實自承不
      諱，且經代行告訴人丙○○與證人即目擊現場景況之乙○○、己○○分別於警詢、偵查指述及證陳甚詳〔見警卷第
      八頁至第一五頁，偵查卷第二０頁至第二一頁。按被告以
      外之人（包括證人、鑑定人、告訴人、被害人及共同被告
      等）於審判外之陳述雖不符刑事訴訟法第一百五十九條之
      一至之四等四條之規定，而經當事人於審判程序同意作為
      證據，法院審酌該言詞陳述或書面陳述作成時之情況，認
      為適當者，亦得為證據；當事人、代理人或辯護人於法院
      調查證據時，知有刑事訴訟法第一百五十九條第一項不得
      為證據之情形，而未於言詞辯論終結前聲明異議者，視為
      有前項之同意，同法第一百五十九條之五定有明文。立法
      意旨在於傳聞證據未經當事人之反對詰問予以核實，原則
      上先予排除。惟若當事人已放棄反對詰問權，於審判程序
      中表明同意該等傳聞證據可作為證據；或於言詞辯論終結
      前未聲明異議，基於尊重當事人對傳聞證據之處分權，及
      證據資料愈豐富，愈有助於真實發見之理念，且強化言詞
      辯論主義，使訴訟程序得以順暢進行，上開傳聞證據亦均
      具有證據能力。本件被告及其選任辯護人於本院審理程序
      就此部分代行告訴人與現場目擊證人於警詢及偵查中之言
      詞陳述內容並無異見，且同意作為證據，僅爭執被告於行
      為當時是否有因酒醉而缺乏辨識能力之情形，經本院審酌
      此等言詞陳述，彼此互核並無齟齬，認為適當，依上開刑
      事訴訟法第一百五十九條之五第一項之規定，自得為證據
      使用〕，並有員警至現場拍攝之照片十四張在卷可憑（見
      警卷第三０頁至第三六頁），是被害人所受之前開傷害確
      係因被告之行為所致一節，堪予認定。另被害人受有顱骨
      開放性骨折併顱骨嵌入腦（左大腦）、腦及腦漿迸出、頭
      皮撕裂傷三處（五×五CM、三×三CM、二×二CM）、挫傷
      性腦出血、蜘蛛膜下腔出血、靜脈竇破裂大量出血、惡性
      腦水腫等傷害，亦有林新醫院診斷證明書（乙種）一紙在
      卷足憑（見偵查卷第二四頁）。而被害人所受傷害經林新
      醫院醫師於九十六年五月十九日施行左側顱骨切除、異物
      取出（顱骨）、清除腦出血、修補腦膜及腦壓監測等手術
      ，於同年六月四日轉普通病房繼續治療，嗣在同年六月十
      六日出院，改門診追蹤治療，回診狀況為四肢可自由行動
      ，右側稍無力，尚不能言語（語言理解區及語言運動區均
      已受損）以及意識仍不能溝通，此有林新醫院九十六年七
      月六日林醫仁字第０九六００００二九六號回函附卷可稽
      （見本院卷第五七頁），被害人因被告犯行而受有語能毀
      敗、意識無法溝通之對身體或健康有重大不治或難治傷害
      之重傷害，彼此間有相當因果關係之情，亦堪認定。
（二）被告甲○○為上述行為時雖有飲酒之情況，案發二小時後
      於同日十七時四十八分經警測試其酒精濃度仍高達０‧四
      六毫克／公升，有被告酒精濃度測試結果在卷可核（見警
      卷第二五頁），而證人即到場處理員警王志浩亦於本院審
      理時到庭證稱：伊到場時傷者已送醫，甲○○則癱坐在檳
      榔攤內之沙發上。伊有詢問甲○○，但甲○○回答的不是
      很清楚，伊有聞到甲○○身上有濃厚之酒味。之後伊要將
      甲○○帶上警車，因甲○○無法自行走路，所以還要另一
      名員警支援攙扶（見本院卷第六三頁至第六七頁）；惟被
      告係因與被害人丁○○下棋，雙方因讓子問題而起爭執，
      被告一時情緒控制不住才接續以酒瓶與長柄鐵鎚揮擊被害
      人，此已據證人乙○○、己○○先後於警詢及偵查中均證
      述明確，被告既能尚與被害人下棋，且爭執讓步之問題，
      其於衝突中，復能清楚記憶其機車上置有平日工作使用之
      長柄鐵鎚一支，進而取之以攻擊被害人，足認被告為前述
      犯行時雖有醉意，致影響對於外界事務之知覺理會及判斷
      能力，然其意識仍未至渾沌而全然不清之程度，並仍具控
      制自己行為之能力，亦即其行為當時對於外界事務之知覺
      理會及判斷作用並無較普通人之平均程度顯然減退或全然
      喪失之情形，復無其他積極事證可認被告當時確因酒醉而
      有不能辨識其行為違法或欠缺依其辨識而行為之能力，或
      其辨識行為違法及依其辨識而行為之能力顯著減低之情形
      ，自不影響其行為之主觀犯意與罪責。準此，被告所辯：
      伊當天已至爛醉，發生何事不知情云云，係為推諉之詞，
      不足採信。
（三）另被告甲○○於主觀上雖係因發生言語爭吵，出於教訓之
      意思而傷害被害人丁○○，惟客觀上其既係以長柄鐵鎚朝
      被害人頭部砍擊，有可能因傷及腦部神經，造成被害人器
      官毀敗等重大難治之傷害，此在客觀上究非被告所不能預
      見，但被告於主觀上竟仍未能預見，其傷害行為因而造成
      被害人受有如犯罪事實欄所示之傷害，經送醫急救，仍有
      語能毀敗及意識仍無法溝通之對身體或健康有重大不治或
      難治傷害之重傷害，被告之普通傷害行為與被害人之重傷
      害結果間，顯有相當因果關係，並應就被害人重傷害之加
      重結果負責，乃甚為明確。
（四）綜上所述，被告甲○○前開所辯，無非事後飾卸之詞，不
      可採信。是本件事證至臻明確，被告犯行洵堪認定。
二、另按殺人與傷害人致死之區別，應以有無殺意為斷，其受傷
    之多寡及是否為致命部位，有時雖可藉為認定有無殺意之心
    證，究不能據為絕對標準（最高法院十八年上字第一三０九
    號判例參照）。是殺人罪與傷害罪之區別，無非在以被告行
    為時，其主觀上之犯意而定。至被害人之傷痕多寡、輕重、
    深淺及有無明顯立即之致命危險等因素，固不失為判斷殺人
    罪及傷害罪之認定資料，惟仍須佐以行為人與被害人間之恩
    怨情仇、是否使用兇器、兇器是否預先準備、兇器種類為何
    、下手實施情形、部位、時間久暫、是否為偶發狀況及其他
    客觀之具體情事等，加以綜合判斷，始得推認判定行為人行
    兇之際究係殺人罪或傷害罪之犯意。以本件言，被告甲○○
    與被害人丁○○間原不相熟識，僅適巧於案發當日在「阿鴻
    檳榔攤」內偶遇，彼此間本無深仇大恨，則被告實施本件犯
    行，有無欲置被害人於死地之必要，客觀上已足令人存疑。
    且被告與被害人既於案發是日始偶然在犯罪現場相遇，被告
    並未蓄意計劃行兇，而被告行兇用之長柄鐵鎚，係其置於所
    騎乘之機車上供平日工作使用，而由被告出於一時衝動拾取
    使用，自難遽予認定被告有刻意預謀之殺人計劃。再本件係
    緣於被告與被害人因下棋讓子問題而起言語之勃谿，被告一
    時激憤欲教訓被害人，衡情被告既僅係出此主觀心態行之，
    亦難認有殺害被害人或致被害人於重傷之動機，自難僅因被
    害人之頭部遭重創受有語能毀敗及意識仍無法溝通之對身體
    或健康有重大不治或難治傷害等重傷害之結果，回溯推論被
    告有殺人或重傷害犯意。復觀諸被告攻擊被害人之部位固為
    內含重要人體器官之頭部，惟被告當時既係因一時衝動，持
    長柄鐵鎚揮擊傷人，且因飲酒而影響對於外界事務之知覺理
    會及判斷作用，其應無餘暇慮及並準確算計究應擊傷被害人
    何處部位，是亦難據被告攻擊至被害人頭部，遽認為被告具
    有殺人之主觀犯意。被告既無殺人之犯意，其普通傷害行為
    ，使被害人受有前述重傷害，核其所為，係犯刑法第二百七
    十七條第二項後段之傷害致重傷罪。其前後接續持酒瓶與長
    柄鐵鎚揮擊而傷害被害人行為，係於時間密接情況，本於接
    續意思所為，應屬刑法上單一行為。公訴人認本件被告係犯
    刑法第二百七十一條第二項、第一項之殺人未遂罪嫌，起訴
    法條容有未洽，然所起訴被告先後持酒瓶、長柄鐵鎚擊傷被
    害人之基本社會事實既屬同一，本院自應併予審究，並依法
    變更其起訴法條。
三、爰審酌被告甲○○犯罪動機、目的，傷人之手段，被害人所
    受傷害程度之犯罪所致具體危害，暨被告犯後飾詞掩飾，欲
    將本件事發緣由全數歸咎於酒後衝突喪失辨識能力所致，且
    迄未能與被害人家屬達成和解，略以金錢彌補其因一時衝動
    莽撞行為所致被害人損傷之犯罪後態度等一切情狀，酌情量
    處如主文所示之刑。公訴人雖於本院審理時對被告依殺人未
    遂罪，具體求處有期徒刑七年，然本院既已變更起訴法條認
    被告所為僅係犯傷害致重傷罪，對被告之量刑基礎即已更易
    ，本院於量刑時自無從衡酌檢察官所為具體求刑之刑度範圍
    ，併予敘明。至扣案之長柄鐵鎚一支，係被告所有持以為本
    件犯行所用之物，此業經其供明在卷（見本院卷第六七頁）
    ，爰依刑法第三十八條第一項第二款之規定併為沒收之諭知
    ，亦附此敘明。
據上論斷，應依刑事訴訟法第二百九十九條第一項前段、第三百
條，刑法第二百七十七條第二項後段、第三十八條第一項第二款
，判決如主文。
本案經檢察官戊○○到庭執行職務。
中　　華　　民　　國　　96　　年　　8 　　月　　7 　　日
                  刑事第一庭  審判長法  官  張國忠
                                    法  官  楊曉惠
                                    法  官  陳思成
上正本證明與原本無異。
如不服本判決，應於送達後十日內向本院提出上訴狀（須附繕本
），上訴於臺灣高等法院臺中分院。
                                    書記官  王嘉麒
中　　華　　民　　國　　96　　年　　8 　　月　　7 　　日
附錄論罪科刑法條
刑法第二百七十七條
傷害人之身體或健康者，處三年以下有期徒刑、拘役或一千元以
下罰金。
犯前項之罪因而致人於死者，處無期徒刑或七年以上有期徒刑；
致重傷者，處三年以上十年以下有期徒刑。
